【裁判字號】    98,保險上更(一),3
【裁判日期】    981006
【裁判案由】    給付保險金
【裁判全文】
臺灣高等法院民事判決             98年度保險上更(一)字第3號
上  訴  人  三商美邦人壽保險股份有限公司
法定代理人  丁○○
訴訟代理人  郭宏義律師
            池泰毅律師
被上訴人    丙○○
            乙○○
上二人共同
訴訟代理人  王展星律師
上列當事人間給付保險金事件， 上訴人對於中華民國97年5月27
日臺灣板橋地方法院96年度保險字第11號第一審判決，提起上訴
，經最高法院第一次發回更審， 本院於98年9月22日言詞辯論終
結，判決如下：
    主  文
原判決廢棄。
被上訴人在第一審之訴及假執行之聲請均駁回。
第一、二審及發回前第三審訴訟費用由被上訴人負擔。
    事實及理由
一、被上訴人起訴主張：被上訴人之父陳聰龍於民國（下同）94
    年12月2日，以自己為要保人兼被保險人， 授權保險業務員
    宋惠蓮向上訴人投保最高額新台幣（下同） 600萬元之旅行
    平安保險，保險期間自同年月5日起至15日為止， 未指定受
    益人（下稱系爭契約）。嗣陳聰龍於同年月九日駕車前往新
    竹縣尖石鄉玉峰村之司馬庫斯原住民部落訪友。翌日下山在
    距前開部落約1公里之彎道處， 因道路狹窄進行會車時倒車
    失誤，連人帶車摔落深約2、3百公尺之陡峻山谷中，不幸當
    場死亡。陳聰龍是在系爭保險契約有效期間內，發生系爭契
    約第2條所載之意外傷害事故，導致死亡之結果， 業已成就
    系爭保險契約所定之理賠條件。被上訴人為被保險人之法定
    繼承人，即為保險事故發生後之受益人，上訴人自應給付被
    上訴人600萬元之保險金，經申請理賠， 竟遭上訴人以陳聰
    龍之死亡係其故意行為所致為由拒絕等情，爰依系爭保險契
    約關係， 求為命上訴人給付600萬元並加計法定遲延利息之
    判決。（原審為上訴人敗訴之判決，上訴人聲明不服）。並
    答辯聲明：上訴駁回。
二、上訴人則以：被保險人陳聰龍雖在與上訴人成立系爭契約後
    之保險期間內駕車摔落山谷而亡故，惟經上訴人派員瞭解事
    故發生之經過及訪談陳聰龍生前友人之結果，發現陳聰龍在
    出發前往司馬庫斯前曾交付友人內裝有記載安葬方式、財產
    分配、身後事宜等便條紙及相關財產明細資料之牛皮紙袋，
    且於本件事故發生前，密集、陸續向多家保險公司投保總額
    高達2600萬元之鉅額旅行平安保險。又事故發生當日天候良
    好，陳聰龍復有多次帶團前往事發地司馬庫斯之經驗，對當
    地道路狀況知之甚詳，被上訴人稱其因會車緊張致墜落山谷
    ，實與常理及經驗法則不符，顯見陳聰龍之死亡係故意自殺
    所致，不符合旅行平安險意外事故之理賠要件，上訴人自得
    拒絕給付保險金等語，資為抗辯。並上訴聲明：原判決廢棄
    ，被上訴人在第一審之訴及假執行之聲請均駁回。
三、兩造對於被上訴人之父陳聰龍於94年12月 2日委託宋惠蓮向
    上訴人投保600萬元之旅行平安險，保險期間自94年12月5日
    起至同年12月15日止，保險費已如數繳付。嗣陳聰龍於94年
    12月 9日自新竹鄉尖石鄉玉峰村之司馬庫斯部落駕車下山途
    中墜落山谷死亡。陳聰龍另於94年11月28日有向安泰保險公
    司投保500萬元之旅行平安險、 同年月29日向泰安保險公司
    投保500萬元之旅行平安保險、 同年月30日向國泰保險公司
    投保500萬元旅行平安險等事實均不爭執， 並有要保書暨保
    險費收據、安泰旅行平安保險要保書暨保險收據、泰安旅行
    平安保險要保書、國泰旅行平安保險要保書（見本院前審卷
    第71、67至70頁）、臺灣新竹地方法院檢察署竹檢威甲字第
    0002546號檢驗屍體證明書（ 見臺灣臺北地方法院96年度保
    險字第95號卷第17頁）等件影本可稽，自堪信為真實。
四、被上訴人又主張陳聰龍於上開時地，因倒車失誤、墜落山谷
    ，傷重不治當場死亡， 合於系爭契約第2條之意外事故，導
    致其個人死亡之結果， 上訴人應理賠保險金600萬元等語，
    惟為上訴人所否認，並以上述情詞置辯。是以本件兩造爭執
    之要點在於： 陳聰龍之死亡是否符合系爭契約第2條所約定
    之意外事故？ 被上訴人請求上訴人給付保險金600萬元，有
    無理由？茲分述如下。
五、陳聰龍之死亡是否符合系爭契約第2條所約定之意外事故？
    被上訴人請求上訴人給付保險金600萬元，有無理由？
  (一)按「傷害保險人於被保險人遭受意外傷害及其所致殘廢或死
    亡時，負給付保險金額之責。」、「前項意外傷害，指非由
    疾病引起之外來突發事故所致者。」保險法第131條第1項、
    第2項分別定有明文。該條文明確使用「非由疾病引起之外
    來突發事故」字句，在解釋上可確定係採原因說，而非結果
    說。故前開規定所稱外來而突發事故須一為「外來的」，即
    限定引起事故之原因出於自身以外之事故，二為「突發的」
    ，即外在環境急速的變化，以致不可預期或出乎預料之外，
    於滿足此二項條件，始能謂係外來而突發之事故。亦即，該
    突發之事故須由外界原因觸發，即非因被保險人本身已存在
    可得預料或查知之原因，而危險之發生具有偶發或不可預期
    之「意外」方可認為保險契約所訂保險事故。總而言之，傷
    害保險之保險事故危險之發生，必須具備「外來性」、「偶
    然性」及「不可預見性」（最高法院92年台上第2710號判決
    意旨參照）。
  (二)次按當事人主張有利於己之事實者，就其事實有舉證之責任
    ，民事訴訟法第277條前段定有明文。 又負舉證責任之當事
    人，須證明至使法院就該待證事實獲得確實之心證，始盡其
    證明責任；倘不負舉證責任之他造當事人，就同一待證事實
    已證明間接事實，而該間接事實依經驗法則為判斷，與待證
    事實之不存在可認有因果關係，足以動搖法院原已形成之心
    證者，將因該他造當事人所提出之反證，使待證事實回復至
    真偽不明之狀態。此際，自仍應由主張該事實存在之一造當
    事人舉證證明之，始得謂已盡其證明責任（最高法院93年度
    台上字第2058號判決意旨參照）。經查，系爭契約第2條第2
    項規定：「前項所稱之意外傷害事故，指非由疾病所引起之
    外來突發事故。」（見臺灣臺北地方法院96年度保險字第95
    號卷第21頁），被上訴人主張陳聰龍因外來、突發、不可預
    見之意外事故而死亡，自應就此有利於己之事實負舉證責任
    。
  (三)查陳聰龍是在自司馬庫斯下山時，與對向上山之小巴士會車
    時，倒車墜落山谷而死亡之事實，為兩造所不爭執。而當時
    與陳聰龍會車之小巴士司機湯誌明於另案（即臺灣板橋地方
    法院96年度保險字第13號被上訴人及吳淑惠與訴外人國泰人
    壽股份有限公司間給付保險金事件）審理時證稱：「94年12
    月10日下午1時半左右， 我載客人上山前往司馬庫斯，途中
    有與一部廂型車會車，我在轉彎處一轉上去，廂型車駕駛看
    到我的車，他就倒車，當時廂型車距離我的車有20公尺左右
    的距離，他就一直倒車，當時那個地方有一個缺口，缺口前
    有一些碎石頭，廂型車是直接倒車，車尾先掉下去，接著整
    部車掉下。」、「當時他如果不倒車，我們應該可以會車，
    因為前面有一部遊覽車已經先跟他會車過了，…。」、「我
    跑那條路線已經6年，以我的駕駛經驗， 當天陳聰龍的倒車
    狀況，我覺得不是正常的狀況。」，「因為他的倒車速度比
    正常快多了，因為那個地方是懸崖，一般會車不會太快，一
    般人倒車的時候速度都會比較慢，而會停一下看一下，慢慢
    倒車。他那天沒有這樣做，而是直接一直倒車，速度比正常
    快，約時速10公里。」、「他倒車都沒有停，一直到碰到碎
    石時，有停下來一下，停沒有停很久，他又往後退，就掉下
    去了，碎石是沿著崖邊缺口分布，大約高度有30公分左右，
    寬度大約有60公分，鋪碎石的目的就是要讓人知道那邊有缺
    口要注意，有護欄作用，車子碰到碎石時，除非是開的很快
    ，否則應該會有阻攔的作用，會讓駕駛有所警惕。」、「本
    件對方所採取的（會車）方式是不對的。」、「他看到我的
    車時，距離我的車還有20公尺，而且他就是一直倒車，一般
    人倒車不會這樣倒車，那條路一邊是懸崖，他是沿著山壁走
    下山，我是沿著懸崖上山。」、「一般要利用這個空地會車
    ，會先往後退，再往前開，與我車子平行，本件對方的會車
    方式與一般很不相同。」、「一般我們會選擇靠山壁的缺口
    會車是因為比較寬，且靠山壁比較不危險。」等語（筆錄影
    本見本院前審卷第142至145頁），參以陳聰龍有多次帶團前
    往司馬庫斯之經驗，此為兩造所不爭執，對該地之地形應非
    陌生。且事故發生地有兩處可會車，一處為山壁缺口，一處
    在懸崖缺口。陳聰龍於事故發生前已先與另一輛遊覽車平安
    會車。懸崖缺口並非在陳聰龍下山之車道。正常情形，陳聰
    龍不應倒車越過懸崖缺口，而應僅先往後退，再由湯誌明駕
    駛遊覽車順其車道駛至該懸崖缺口避讓，而後再由陳聰龍沿
    山壁開車往前，與遊覽車平行，以完成會車較為安全，且碎
    石有護欄作用，車子碰到碎石時，除非是開的很快，否則應
    該會有阻攔的作用，會讓駕駛有所警惕。而陳聰龍竟直接一
    直倒車，速度比正常快，倒車都沒有停，顯與一般會車方式
    相當不同，已足使人合理懷疑陳聰龍是否故意自殺？是以上
    訴人所提出之反證，使待證事實回復至真偽不明之狀態，自
    仍應由主張該事實存在之被上訴人再舉證證明。
  (四)又查陳聰龍平日已有投保壽險及意外險金額共計 1,334萬元
    。94年11月28日陳聰龍投保安泰保險公司 500萬元旅行平安
    險； 94年11月29日投保泰安保險公司500萬元旅行平安險；
    94年11月30日投保國泰保險公司500萬元旅行平安險； 94年
    12月02日投保上訴人三商人壽公司600萬元旅行平安險， 即
    於五天內共投保2,100萬元旅行平安險。 而陳聰龍因急性胰
    臟炎、酒癮、高血脂、痛風住院於亞東醫院， 於94年12月6
    日出院。94年12月7日或8日將「遺書（裝於牛皮紙袋）」交
    付友人甲○○。內置有：「遺書」（說明財產分配、身後葬
    儀事宜、告別式、親友通訊名錄等）、「94年11月份之公司
    應收帳款清單」及公司大小章、「保險清單」、「旅遊平安
    險承辦業務員聯繫清單」、「離婚協議書」、存摺、以及互
    助會單等文件。94年12月9日陳聰龍駕車前往司馬庫斯。 94
    年12月10日陳聰龍下午1點30分許駕車下山， 在司馬庫斯道
    路15.7公里處墜谷身亡之事實，為被上訴人所不爭執，堪信
    為真實。而陳聰龍書寫之便條紙遺書內，表示「做（這）一
    次外出如有發生意外，就請各位好朋有（友）幫忙除（處）
    理了」、「亡（往）生我希望用樹葬」、「國泰受益人吳淑
    惠500萬元給我的前妻，其（餘）的金錢姊弟平分」。 且於
    「保險清單」內，詳列個人投保之各項保險，包括：「國泰
    人壽500萬元」，此部份受益人為前妻吳淑惠， 以及「安泰
    人壽」、「國泰人壽」、「三商」、「泰安」 等金額500萬
    元至600萬元之意外險，此外，還有「泰安團體意外險300萬
    元」、「土城市民意外險80萬元」以及「 防守意外險200萬
    元」，而針對本次旅行平安險，陳聰龍更詳列安泰、國泰、
    三商以及泰安等四家旅遊平安險承保公司之業務員聯絡方式
    ，方便日後聯絡領取保險金。關於告別式的安排：「遺書」
    第4頁則記載「 阿南請你幫忙在我要出去的前晚，希望在車
    □營火晚會，各個好友來慶祝我託理（脫離）苦海」，亦即
    被保險人已向友人預告此次將會發生意外，並交待保險金之
    分配及後事之處理，且表明其死亡乃「脫離苦海」。尤其，
    四件高額旅遊平安險，保險期間僅短短10天（5日～15日）
    期間內若未發生意外死亡事故，則保險契約於屆期後失效，
    如何得請求保險金？而遺書內對四件保險金作出分配，足證
    被保險人已計劃在此一期間自殺死亡。
  (五)按傷害保險所稱之「意外」，依保險法第131條第2項係指「
    非疾病所引起之外來突發事故」，而所謂「外來的」、「突
    發的」事故，即限定引起事故之原因出於自身以外外在環境
    之變化，且該外在環境之變化係急遽的以致不可預料。而一
    個人欲自殺尋死，且付諸行動而造成死亡之結果者，必先有
    自殺之主觀意念，以及客觀結束生命之行為，是以「意外事
    故」，其突發性、瞬間性，相對於「故意行為」乃被保險人
    先有計畫，並依此計畫作為結束生命之行動者，二者自不相
    同，此係一般生活上可以理解之「經驗法則」。故自殺死亡
    與意外死亡之認定，吾人自可在事件發生後，就事前、事後
    一切客觀情狀及事實加以綜合評估。本件被保險人陳聰龍於
    94年12月 1日因病住院前三天即分別向三家保險公司各投保
    500萬元之旅行平安保險， 住院期間曾向友人透露輕生意圖
    ，並於住院翌日向上訴人公司投保本件保險契約，為兩造所
    不爭。審酌其於前往司馬庫斯前所書寫交待財務狀況、保險
    金分配事宜及安葬方式等內容之便條紙等間接事實，可以表
    現證明本件之待證事實，即被保險人陳聰龍之死亡乃其故意
    自殺所致，並非意外。
  (六)又依上訴人於原審提供94年12月11日《自由電子報》記載：
    「馬賽說，昨天下午1時多， 阿龍於下山返家途中，在距離
    部落約1公里的下坡彎道，遇上來車 ；阿龍疑似在倒車時，
    不知何故卻踩油門往前加速，因而連人帶車整個掉落陡深的
    山谷。」（見原審卷第36頁），顯見根據目擊者陳述，被保
    險人是在倒車時「踩油門加速前進」，員警鍾孝順復證稱：
    「現場看不出剎車痕跡。」（見原審卷第161頁），又依「
    道路交通事故現場圖」（見本院前審卷第73頁）及現場照片
    研判，事故路段水泥地路寬5米，泥土空地2.3米， 合計7.3
    米，應足夠被保險人陳聰龍駕駛自小客車與對向來車之登山
    小巴所併列通行，無須會車讓路；此外，被保險人行經司馬
    庫斯道路往泰崗方向係沿山壁為之，如欲會車，依「靠右行
    使」之行車規則，自應向右退讓至「靠山壁方向」，而非由
    被保險人倒車退至「靠懸崖方向」避車道反與對向來車行進
    方向衝突。況且「道路交通事故調查表」(一)、(二)復記載『天
    候晴』、『日間自然光線』、『道路無障礙物』、『視距良
    好』」（見本院前審卷第74、75頁），與鍾孝順具結證稱：
    「…整條路線一看就可以看到山崖，所以不會因為雜草叢生
    所以看不到山崖。」（見原審卷第161頁），足見事故發生
    當時，陳聰龍駕車當時之視野良好，並沒有無法辨識山崖遠
    近之狀況，復加以陳聰龍多次帶團前往司馬庫斯，對當地道
    路自是知之甚詳，甚至於「遺書」中，指名將骨灰樹葬於司
    馬庫斯的樹木下，因此被上訴人指陳被保險人陳聰龍係因會
    車緊張導致誤判而墜落山谷，亦顯與常理與一般經驗法則不
    符，並不可採。查車輛在山路會車墜崖，固有「意外事故」
    之可能性，但對此顯然違反常情之事故經過，即可證明被保
    險人陳聰龍之死亡絕非「意外」。本件被保險人陳聰龍計劃
    自殺，決意以墜崖之方式結束生命，並選擇在與對向來車會
    車時，踩油門快速倒車墜落山谷。其目的無非使他人於第一
    時間即發現其墜谷之情事，才可使其友人能順利依牛皮紙袋
    內之遺言處理事務，否則在此偏遠道路之山谷內，若無人發
    現有此事故，受益人如何能請求保險給付，被保險人陳聰龍
    之安排豈非前功盡棄？足見陳聰龍選擇以會車墜崖之方式結
    束生命，係在遂行其自殺之計劃。
  (七)按一般人預立遺囑大都係就現有財產之動產、不動產為分配
    之安排，本件陳聰龍係先投保2,100 萬元之鉅額旅遊平安險
    後，再將保險金之內容記入便條紙遺書中，以促使被上訴人
    主張保險金權利，而各旅遊平安險之保險期間僅有短短15日
    ，期間經過後若未發生保險事故即失效，而保險契約既已載
    明受益人姓名，亦無財產分配之問題，本件「遺書」自非一
    般遺囑所可比擬。且一般人預立遺囑，因不知自己何時會死
    亡，絕不會預告「做（這）一次外出如有發生意外，就請各
    位好朋有（友）幫忙除（處）理了」且要「各個好友慶祝我
    託理（脫離）苦海」，由被保險人陳聰龍於94年11月28日起
    陸續投保旅行平安險開始，至94年12月10日其發生死亡之結
    果僅短短12天，均在規劃及安排死亡有關之事宜，其時間密
    接，屬一個完整之計劃，與一般因年老或從事危險工作者之
    預立遺囑情形不同，足見其遺書顯係為此次自殺事故所留。
    益加可證被保險人陳聰龍基於上開自殺之堅強信念，並於密
    集投保旅行平安險後，於94年12月10日選擇以駕車墜崖之方
    式結束生命，而發生死亡之結果。
  (八)再者，保險事故是否發生是繫諸於未來不確定之事實，本即
    無法預知，故一般人始藉由投保以分散保險事故發生所帶來
    之風險，然而被保險人卻在「遺書」內預告「這一次如發生
    意外」，並且對於保險金加以分配，以及詳細書寫該四家旅
    遊平安險承保公司之業務員聯絡方式，以便於其家人聯絡處
    理保險金給付事宜，顯係被保險人陳聰龍對於其死亡結果之
    發生早有預謀且有計畫使其發生，此道德風險，乃保險制度
    所禁止，被上訴人之請求，自不應准許。
  (九)另上訴人否認被上訴人所提出嗣後至事故現場採證之照片，
    及聲稱訪談相關人員錄音帶等資料，自仍應由被上訴人負舉
    證責任。查照片距本件事故發生已事隔將近四年，地形地物
    是否能為當時原狀？相關人員之錄音帶，均非現場親自見聞
    事故發生之人，依法無證據能力，自不能作為被上訴人有利
    之證據。
  (十)依系爭「旅行平安保險」第2條約定：「 被保險人於本契約
    有效期間內，因遭受意外傷害事故，致其身體蒙受傷害而致
    殘廢或死亡時，依照本契約的約定，給付保險金。」「前項
    所稱意外傷害事故，指非由疾病引起之外來突發事故。」，
    第8條除外責任：「被保險人因下列原因致成死亡， 本公司
    不負給付保險金的責任。一、要保人、被保險人的故意行為
    …」，本件被保險人死亡之事故，既係其故意行為所造成，
    自非屬外來的、突發的意外事故，上訴人自不負給付保險金
    之責。被上訴人請求上訴人給付保險金600萬元，即 無理由
    ，應予駁回。
六、綜上所述，上訴人辯稱：被保險人基於自殺之堅強信念，並
    於密集投保旅行平安險後，於94年12月10日選擇以故意駕車
    墜崖之方式結束生命，而發生死亡之結果等語，應可採信。
    從而，被上訴人依系爭保險契約之約定，請求上訴人給付保
    險金600萬元及自起訴狀繕本送達翌日即96年7月 6日起算至
    清償日止，按年息5%計算之利息，為無理由，不應准許。其
    假執行之聲請亦失所附麗，應併予駁回。原審判命上訴人給
    付，並為假執行之宣告，自有未洽。上訴意旨指摘原判決不
    當，求予廢棄改判，為有理由。自應由本院予以廢棄改判，
    如主文第二項所示。
七、又本件事證已臻明確，兩造其餘攻擊防禦方法及未經援用之
    證據，經本院斟酌後，認為均不足以影響本判決之結果，爰
    不一一論述，併此敘明。
八、據上論結，本件上訴為有理由，爰判決如主文。
中    華    民    國    98    年    10    月    6     日
                  民事第十三庭
                      審判長法  官  蕭艿菁
                            法  官  楊絮雲
                            法  官  周舒雁
正本係照原本作成。
如不服本判決，應於收受送達後20日內向本院提出上訴書狀，其
未表明上訴理由者，應於提出上訴後20日內向本院補提理由書狀
（均須按他造當事人之人數附繕本）上訴時應提出委任律師或具
有律師資格之人之委任狀；委任有律師資格者，另應附具律師資
格證書及釋明委任人與受任人有民事訴訟法第466條之1第1項但
書或第2項（詳附註）所定關係之釋明文書影本。
中    華    民    國    98    年    10    月    12    日
                            書記官  鄭麗兒
附註：
民事訴訟法第466條之1（第1項、第2項）：
對於第二審判決上訴，上訴人應委任律師為訴訟代理人。但上訴
人或其他法定代理人具有律師資格者，不在此限。
上訴人之配偶、三親等內之血親、二親等內之姻親，或上訴人為
法人、中央或地方機關時，其所屬專任人員具有律師資格並經法
院認為適當者，亦得為第三審訴訟代理人。

司法院資訊處製作；財團法人民間司法改革基金會備份。
